【裁判字號】    99,訴,276
【裁判日期】    991012
【裁判案由】    分割共有物等
【裁判全文】
臺灣雲林地方法院民事判決               99年度訴字第276號
原      告  己○○
訴訟代理人  吳萬春律師
被      告  辛○○
            庚  ○
            寅○○
            丙○○
            丁○○
            戊○○
            甲○○
            癸○○
            壬○○
            丑○○
受告知訴訟人
即抵押權人  合作金庫商業銀行股份有限公司
法定代理人  卯○○
訴訟代理人  子○○
受告知訴訟人
即抵押權人  雲林縣斗六市農會
法定代理人  簡令木
訴訟代理人  乙○○
上列當事人間請求分割共有物等事件，本院於民國99年9 月28日
言詞辯論終結，判決如下：
    主      文
被告甲○○、癸○○、壬○○、丑○○應就其被繼承人張其春所
有坐落雲林縣斗六市○○○段四一八地號、地目田、面積七六六
二平方公尺、應有部分一○九三二分之五八一及同段四一八之二
地號、地目田、面積二○四九平方公尺、應有部分一○九三二分
之五八一土地，辦理繼承登記。
原告己○○與被告辛○○、庚○、寅○○、丙○○、丁○○、戊○○、甲○○、癸○○、壬○○、丑○○共有坐落雲林縣斗六市
○○○段四一八地號、地目田、面積七六六二平方公尺及同段四
一八之二地號、地目田、面積二○四九平方公尺土地，暨原告己○○與被告丙○○、丁○○、戊○○共有坐落雲林縣斗六市○○○段四一八之六地號、地目田、面積五二五平方公尺土地，其分
割方法如附圖（即雲林縣斗六地政事務所民國九十九年八月四日
土地複丈成果圖）所示，即：
(一)編號Ａ部分面積三○四一平方公尺土地分歸原告己○○取得。
(二)編號Ｂ部分面積三一九二平方公尺土地分歸被告辛○○取得。
(三)編號Ｃ部分面積四六八平方公尺土地分歸被告庚○取得。
(四)編號Ｄ部分面積四六七平方公尺土地分歸被告寅○○取得。
(五)編號Ｅ部分面積五四六平方公尺土地分歸被告丙○○取得。
(六)編號Ｆ部分面積四六七平方公尺土地分歸被告甲○○、癸○○
  、壬○○、丑○○公同共有取得。
(七)編號Ｇ部分面積五四六平方公尺土地分歸被告丁○○取得。
(八)編號Ｈ部分面積五四六平方公尺土地分歸被告戊○○取得。
(九)編號Ｉ部分面積七六四平方公尺土地，為農路，分歸原告己○○與被告辛○○、庚○、寅○○、丙○○、丁○○、戊○○、
  甲○○、癸○○、壬○○、丑○○共同取得，並按原告己○○
  應有部分一○二三六分之三三五六、被告辛○○應有部分一○
  二三六分之三五二三、被告庚○應有部分一○二三六分之五一
  六、被告寅○○應有部分一○二三六分之五一六、被告丙○○
  應有部分一○二三六分之六○三、被告丁○○應有部分一○二
  三六分之六○三、被告戊○○應有部分一○二三六分之六○三
  、被告甲○○、癸○○、壬○○、丑○○公同共有應有部分一
  ○二三六分之五一六之比例保持共有。
(十)編號Ｊ部分面積一九九平方公尺土地，為水溝，分歸原告己○○與被告辛○○、庚○、寅○○、丙○○、丁○○、戊○○、
  甲○○、癸○○、壬○○、丑○○共同取得，並按原告己○○
  應有部分一○二三六分之三三五六、被告辛○○應有部分一○
  二三六分之三五二三、被告庚○應有部分一○二三六分之五一
  六、被告寅○○應有部分一○二三六分之五一六、被告丙○○
  應有部分一○二三六分之六○三、被告丁○○應有部分一○二
  三六分之六○三、被告戊○○應有部分一○二三六分之六○三
  、被告甲○○、癸○○、壬○○、丑○○公同共有應有部分一
  ○二三六分之五一六之比例保持共有。
訴訟費用新臺幣伍萬玖仟佰肆拾陸元由兩造按附表二所示之比
例負擔。                          .
    事實及理由
壹、程序方面：
一、按原告於判決確定前，得撤回訴之全部或一部，民事訴訟法
    第262 條第1 項前段定有明文。本件原告起訴時除請求被告
    甲○○、癸○○、壬○○、丑○○應就其被繼承人張其春所
    有坐落雲林縣斗六市○○○段418 地號、地目田、面積7662
    平方公尺、應有部分10932 分之581 及同段418 之2 地號、
    地目田、面積2049平方公尺、應有部分10932 分之581 地號
    土地（下稱418 地號土地、418 之2 地號土地），辦理繼承
    ，暨原告與被告辛○○、庚○、寅○○、丙○○、丁○○、
    戊○○、甲○○、癸○○、壬○○、丑○○共有之418 、41
    8 之2 地號土地，及原告與被告丙○○、丁○○、戊○○共
    有坐落同段418 之6 地號、地目田、面積525 平方公尺土地
    （下稱418 之6 地號土地）准予合併原物分割外，另請求受
    告知訴訟人合作金庫商業銀行股份有限公司（下稱合作金庫
    銀行）就被告戊○○所有坐落418 、418-2 地號土地應有部
    分10932 分之580 ，於民國（下同）71年9 月7 日所為本金
    最高限額新臺幣（下同）62,000元之抵押權，於分割後應轉
    載於被告戊○○所分得之土地上；受告知訴訟人雲林縣斗六
    市農會（下稱斗六市農會）就被告丙○○所有坐落418 、41
    8 之2 地號土地應有部分10932 分之580 ，及418 之6 地號
    土地應有部分6 分之1 ，於89年9 月26日所為本金最高限額
    720,000 元之抵押權，於分割後應轉載於被告丙○○所分得
    之土地上。嗣於本院99年8 月30日言詞辯論期日開庭，被告
    為本案之言詞辯論前，撤回請求受告知訴訟人合作金庫銀行
    、斗六市農會應將其等對被告戊○○、丙○○之抵押權，於
    分割後轉載於被告戊○○、丙○○所分得土地上之聲明，核
    與前開規定相符，先予敘明。
二、被告辛○○、庚○、寅○○、丙○○、丁○○、戊○○、甲○○、癸○○、壬○○、丑○○經合法通知，均未於最後言
    詞辯論期日到場，核無民事訴訟法第386 條各款所列情形，
    爰依原告聲請，由其一造辯論而為判決。
貳、實體方面：
一、原告起訴主張：
  (一)、418 、418 之2 地號土地為原告與被告辛○○、庚○、寅
      ○○、丙○○、丁○○、戊○○及訴外人張其春所共有，
      其應有部分如附表一所示。張其春於93年4 月1 日死亡，
      被告甲○○、癸○○、壬○○、丑○○為張其春之繼承人
      ，其等至今仍未辦理繼承登記。另418 之6 地號土地為原
      告與被告丙○○、丁○○、戊○○所共有，其應有部分如
      附表一所示，系爭3 筆土地並無因使用目的不可分割之情
      形，亦無不分割之特約，因協議分割不成，爰依民法第82
      3 條第1 項、第824 條之規定，請求將系爭3 筆土地裁判
      合併分割，其分割方法如附圖所示，並聲明：如主文第一
      、二項所示。
  (二)、又418 、418 之2 、418 之6 地號土地共有人即被告丙○○之應有部分有斗六市農會為抵押權設定登記；418 、41
      8 之2 地號土地共有人即被告戊○○之應有部分有合作金
      庫銀行為抵押權設定登記，其餘共有人則無抵押權設定登
      記與假扣押登記，為避免困擾與產權糾紛，故請求告知上
      開債權人本件訴訟，以便其等抵押權登記於分割後，轉載
      於被告丙○○、戊○○所分得之土地上。
二、被告方面：
(一)、被告辛○○部分：同意合併分割，並同意依附圖所示方法分
    割。
(二)、被告丙○○部分：同意合併分割，但道路要一樣寬。
(三)、被告戊○○部分：同意合併分割，但道路要一樣寬。
(四)、被告庚○、寅○○、丁○○、甲○○、癸○○、壬○○、丑
    ○○均未於調解程序及言詞辯論期日到場，亦未提出書狀為
    任何聲明或陳述
三、得心證之理由：
  (一)、按各共有人，除法令另有規定外，得隨時請求分割共有物
      ，但因物之使用目的不能分割或契約訂有不分割之期限者
      ，不在此限；共有物之分割，依共有人協議之方法行之，
      分割之方法不能協議決定者，法院得因任何共有人之聲請
      ，命以原物分配於各共有人，民法第823 條第1 項、第82
      4 條第1 項、第2 項第1 款前段分別定有明文。又因繼承
      、強制執行、徵收、法院之判決或其他非因法律行為，於
      登記前已取得不動產物權者，應經登記，始得處分其物權
      ，民法第759 條亦有規定。而分割共有物性質上為處分行
      為，依民法第759 條規定，共有不動產之共有人中有人死
      亡時，於其繼承人未為繼承登記前，不得分割共有物，故
      實務上准許共有人以一訴請求共有人之繼承人辦理繼承登
      記，並合併以繼承人及其餘共有人為分割共有物之請求（
      參照最高法院69年度台上字第1012號判例意旨）。查，41
      8 、418 之2 地號土地為張其春及原告、被告辛○○、庚○、寅○○、丙○○、丁○○、戊○○所共有，其應有部
      分如附表一所示，張其春於93年4 月1 日死亡，被告甲○○、癸○○、壬○○、丑○○為張其春之繼承人，其等均
      未辦理繼承登記。另418 之6 地號土地為原告與被告丙○○、丁○○、戊○○所共有，其應有部分如附表一所示，
      有土地登記謄本、地籍圖、張其春之除戶謄本、繼承人之
      戶籍謄本及本院電話紀錄在卷可證（見調字卷第6-24頁、
      訴字卷第53頁）。本件被告丁○○、甲○○、癸○○、壬○○、丑○○等人從未到庭調解，可見系爭3 筆共有土地
      顯然無法以協議方式分割，且上開土地並無訂立不分割之
      期限，依其使用目的亦非不能分割，則原告以兩造不能協
      議分割，訴請被告甲○○、癸○○、壬○○、丑○○等人
      應就張其春之應有部分辦理繼承登記及裁判分割共有物，
      即屬有據，應予准許。
  (二)、次按共有人部分相同之相鄰數不動產，各該不動產均具應
      有部分之共有人，經各不動產應有部分過半數共有人之同
      意，共有人得請求合併分割，民法第824 條第6 項亦有規
      定。查，418 、418 之2 地號土地為兩造所共有，418 之
      6 地號土地則為原告與被告丙○○、丁○○、戊○○所共
      有，已如前述，共有人部分相同，且上開3 筆土地相鄰，
      原告及被告辛○○、丙○○、戊○○均當庭表示同意合併
      分割，其餘被告經法院合法送達起訴狀繕本及分割圖後，
      均未到場或具狀表示不同意合併分割，則原告請求將系爭
      3 筆土地合併分割，與上開規定相符，亦屬有理，應予准
      許。
  (三)、再按法院裁判分割共有物，須斟酌各共有人之利害關係、
      使用情形、共有物之性質及價值、經濟效用、符合公平經
      濟原則，其分割方法始得謂為適當（最高法院90年度台上
      字第1607號判決參照）。查，418 地號土地西側臨萬年路
      ，418 及418 之2 地號土地南邊有大排水溝，3 筆土地均
      作農地使用，如附圖編號A 、C 所示土地，現由原告使用
      ，編號B 、D 土地由被告辛○○出租他人種植木瓜使用，
      其餘土地則由其他共有人共同使用，業經本院會同原告、
      被告戊○○及雲林縣斗六地政事務所測量員履勘現場屬實
      ，有勘驗筆錄、現場照片附卷可明（見調字卷第62-68 頁
      ）。原告及到場之被告辛○○均同意依附圖所示方法分割
      ，其他被告經本院合法送達分割圖後，均未到場爭執或具
      狀為反對之陳述，可見其等對原告所主張之分割方案亦表
      同意。又本院審酌：附表所示之分割方法，已分足各共有
      人之應有部分面積，且每位共有人所分得之土地位置，均
      與其等之使用現狀大致相符，每筆土地之形狀尚屬方整，
      使用便利，且均有寬5 公尺之農路可通往道路，出入不成
      問題，每筆土地亦均有溝渠流過，可供種植之灌溉及排水
      使用。雖然僅被告辛○○所分得之B 部分土地臨萬年路，
      其餘土地均未臨道路，惟考量系爭3 筆土地均屬農牧用地
      ，均係種植農作物使用，鄰近土地大多為農地，並非繁榮
      之商業區，且3 筆土地每平方公尺之公告現值均相同，可
      見每位共有人所分得之土地價值應相等，而無相互補償之
      必要。是本院審酌大多數共有人之意願、使用現狀、土地
      之整體利用價值及共有人之利益等情，認為系爭3 筆土地
      依附圖所示方法分割，應屬妥適，爰判決分割如主文第二
      項所示。
  (四)、又共有人自共有物分割之效力發生時起，取得分得部分之
      所有權；應有部分有抵押權或質權者，其權利不因共有物
      之分割而受影響，但權利人同意分割，或權利人經共有人
      告知訴訟而未參加者，其權利移存於抵押人或出質人所分
      得之部分，民法第824 條之1 第1 項、第2 項第1 款、第
      3 款設有規定。本件被告丙○○所有之418 、418 之2 及
      418 之6 地號土地應有部分所有權，雖於89年9 月26日設
      定720,000 元之最高限額抵押權予斗六市農會；被告戊○○所有之418 、418 之2 地號土地應有部分所有權，於71
      年9 月7 日設定62,000元之最高限額抵押權予合作金庫銀
      行，惟斗六市農會已具狀表示同意分割後將抵押權轉載於
      被告丙○○所分得之土地上（見調字卷第97頁），合作金
      庫銀行就其對被告戊○○之抵押權部分，並未具狀或到庭
      表示同意轉載，且未參加訴訟，依民法第824 條第2 項第
      3 款規定，其權利移存於被告戊○○所分得之部分。準此
      ，斗六市農會對被告丙○○之抵押權，分割後應轉載至被
      告丙○○所取得之E 、I 、J 部分土地上，合作金庫銀行
      對被告戊○○之抵押權，分割後應轉載至被告戊○○所取
      得之H 、I 、J 部分土地上。
四、末按分割共有物乃具非訟事件之性質，法院斟酌何種分割方
    法較能增進共有物之經濟效益，並兼顧兩造之利益，以決定
    適當之分割方法，不因何造起訴而有不同，故原告請求裁判
    分割共有物雖有理由，惟關於所支出之訴訟費用，應由共有
    人全體按其應有部分比例負擔，方屬公平，併此敘明。
五、本件由原告支出之訴訟費用為裁判費50,896元及測量繪圖費
    8,450 元，被告則未支出任何訴訟費用，合計本件訴訟費用
    為59,346元，應由兩造按附表二所示之比例負擔，其中原共
    有人張其春部分，應由被告甲○○、癸○○、壬○○、丑○○等人連帶負擔。
六、訴訟費用負擔之依據：民事訴訟法第80條之1 、第85條第2
    項。
中    華    民    國    99    年    10    月    12    日
                  民事第二庭    法  官  蔡碧蓉
如對本判決上訴，須於判決送達後20日內向本院提出上訴狀（須
依他造之人數提出繕本）。如委任律師提起上訴者，應一併繳納
上訴審裁判費。
中    華    民    國    99    年    10    月    12    日
                                書記官  蘇紋泙
┌───────────────────────────┐
│附表一：雲林縣斗六市○○○段418 、418-2 、418-6 地號土│
│        地共有人之應有部分                            │
├─┬─────┬─────┬─────┬───────┤
│編│地      號│418       │418-2     │418-6         │
│  ├─────┼─────┼─────┼───────┤
│號│共有人姓名│應有部分  │應有部分  │應有部分      │
├─┼─────┼─────┼─────┼───────┤
│01│己○○    │3483/10932│3483/10932│1/2           │
├─┼─────┼─────┼─────┼───────┤
│02│辛○○    │3966/10932│3966/10932│              │
├─┼─────┼─────┼─────┼───────┤
│03│庚○      │581/10932 │581/10932 │              │
├─┼─────┼─────┼─────┼───────┤
│04│寅○○    │581/10932 │581/10932 │              │
├─┼─────┼─────┼─────┼───────┤
│05│丙○○    │580/10932 │580/10932 │1/6           │
├─┼─────┼─────┼─────┼───────┤
│06│丁○○    │580/10932 │580/10932 │1/6           │
├─┼─────┼─────┼─────┼───────┤
│07│戊○○    │580/10932 │580/10932 │1/6           │
├─┼─────┼─────┼─────┼───────┤
│08│甲○○    │          │          │              │
├─┼─────┤          │          │              │
│09│癸○○    │          │          │              │
├─┼─────┤公同共有  │公同共有  │              │
│10│壬○○    │581/10932 │581/10932 │              │
├─┼─────┤          │          │              │
│11│丑○○    │          │          │              │
└─┴─────┴─────┴─────┴───────┘
┌───────────────────────────┐
│附表二：訴訟費用分擔之比例                            │
├────────────┬──────────────┤
│共有人姓名              │訴訟費用負擔之比例          │
├────────────┼──────────────┤
│己○○                  │ 3356/10236                 │
├────────────┼──────────────┤
│辛○○                  │ 3523/10236                 │
├────────────┼──────────────┤
│庚○                    │ 516/10236                  │
├────────────┼──────────────┤
│寅○○                  │ 516/10236                  │
├────────────┼──────────────┤
│丙○○                  │ 603/10236                  │
├────────────┼──────────────┤
│丁○○                  │ 603/10236                  │
├────────────┼──────────────┤
│戊○○                  │ 603/10236                  │
├────────────┼──────────────┤
│甲○○                  │                            │
├────────────┤                            │
│癸○○                  │                            │
├────────────┤ 公同共有516/10236          │
│壬○○                  │                            │
├────────────┤                            │
│丑○○                  │                            │
└────────────┴──────────────┘

司法院資訊處製作；財團法人民間司法改革基金會備份。
